【裁判字號】    89,重訴,828
【裁判日期】    900504
【裁判案由】    遷讓房屋
【裁判全文】
臺灣臺中地方法院民事判決  八十九年度重訴字第八二八號
    原      告  丁○○
                戊○○
    共      同
    訴訟代理人  施家治律師
    複代理人    丙○○        .
    被      告  甲  ○        .
    訴訟代理人  張慶達律師
                乙○          .
右當事人間請求遷讓房屋事件，本院判決如左：
    主      文
原告之訴及假執行之聲請均駁回。
訴訟費用由原告負擔。
    事      實
甲、原告方面：
壹、聲明：
  一、被告甲○應自如附表所示房屋（門牌號碼台中縣太平市○○路○段四五八號、
      面積約七三六‧八九平方公尺）遷讓並交還原告及全體共有人。
  二、願供擔保，請准為假執行宣告。
貳、陳述：
  一、坐落於如附表所示土地上之門牌號碼台中縣太平市○○路○段四五八號、面積
      約七三六‧八九平方公尺房屋（下稱系爭房屋）未經辦理保存登記，原係原告
      之父陳維國（已歿）所建造，現則為原告等人所共有，前因與被告間之債務關
      係，為抵債，雙方曾協議於民國八十七年五月二十日交被告使用收益，期間二年，因
      所約定之使用期間於八十九年五月三十日即已到期，被告卻未主動遷出系爭房屋而佔
      用出租他人迄今，為此本於該協議書約定之契約關係及民法第七百六十七條無權占有
      之法律關係，訴請被告遷讓交還系爭房屋。
  二、當時協議書約定之真意係為達成第三條所約定甲方（即被告及訴外人林玉山）
      應向本院具狀撤回八十六年度民執丑字第一二五八九號強制執行事件之聲請，
      亦即以被告收取該房屋之租金交換暫不強制執行，現被告已繼續聲請強制執行
      ，該協議書之目的已無法達成，被告自應返還由原告自行出租，且原告亦已出
      租與訴外人劉運獅。
  三、該協議書第二條關於原告戊○○應先辦理繼承登記及向稅捐機關辦理納稅義務
      人名義變更為甲方（即被告與訴外人林玉山），於原告清償債務後再回復原告
      名義之約定，因被告於二年期間內未要求變更名義而失效，被告已無從請求。
參、證據：提出房屋稅繳款書、存證信函、地籍圖、土地登記簿謄本等影本各一份，
    並聲請調閱台灣台中地方法院檢察署八十八年度偵字第二０三八三號偵查案卷，
    及訊問證人劉運獅。
乙、被告方面：
壹、聲明：駁回原告之訴及假執行之聲請；如受不利判決，願供擔保請准免為假執行
    。
貳、陳述：
  一、依協議書第二條已載明原告辦理繼承登記完畢後，即應向稅捐機關辦理納稅義
      務人名義變更為被告所有，則在原告尚未依協議書第二條內容履行登記手續及
      清償債務前，被告自有合法使用系爭房屋之權源，並非無權占有。
  二、依協議書第一條約定之連貫涵義僅規定收取租金期間為二年，顯未就被告占有
      使用系爭房屋期間多久相互約定，且依第四條約定內容以被告在兩年使用收益
      期間不得再聲請強制執行，原告應有表明須在二年期間內清償借款完畢之意，
      否則被告焉有可能同意在每月收取租金新台幣（下同）七萬元不足抵充每月欠
      款利息約十萬元之情形下，仍撤回當時逕行拍賣價值可達九百三十二萬元之原
      告所有房地，更不可能在原告未清償全部九百五十萬元情況下自行設定僅二年
      使用期間，足見該期間應僅為被告得以收取租金抵充借款利息之期間，而非被
      告使用該房屋之期間。
參、證據：提出協議書、撤回執行聲請狀、同意書等影本各一份，及錄音帶暨其譯文
    一份，並聲請訊問證人蔡壽男。
    理      由
一、原告主張系爭未經辦理保存登記之房屋為其等之父陳維國（已歿）所建造，現則
    為原告所共有，前因向被告借款未清償之債務關係，曾與被告協議自八十七年五
    月二十日起交付系爭房屋供被告使用或出租他人收取租金，依協議書第二條約定
    為期二年，用以抵付該期間內借款所應給付被告之利息，而協議書第三條雖曾約
    定其等應將該房屋納稅名義人變更為被告，被告既未請求其等為之，現已失效，
    依約定之使用期間即八十九年五月三十日到期後，被告仍未遷出系爭房屋而佔用
    出租他人迄今，為此本於該協議書約定之契約關係及民法第七百六十七條無權占
    有之法律關係，訴請被告遷讓交還系爭房屋等語。被告則以該協議書第二條所指
    二年期間之限制僅及於被告將該房屋出租他人，以收取租金抵付利息之部分，觀
    諸協議書第三條約定意旨，均可見原告二人未清償該借款債務之前，被告仍得繼
    續使用系爭房屋，並非無權占有等語，資為抗辯。
二、本件原告主張系爭未經辦理保存登記之房屋為其等之父陳維國（已歿）所建造，
    現則為原告所共有，及系爭房屋現仍由被告實際使用中並出租他人之事實，業據
    原告提出土地登記簿謄本、房屋稅繳款書等影本各一份為證，被告對此亦不爭執
    ，自堪信為真實。其次，原告因積欠被告借款未清償，兩造於八十七年五月二十
    日就系爭房屋簽定協議書，約定原告於八十七年五月三十日收回前出租他人之系
    爭房屋後，即應將該房屋交付被告占有使用或出租他人等情，雙方均不爭執，並
    有該協議書影本一份附卷可稽，惟原告主張被告得占有、使用或出租他人之期間
    僅二年，依約定於八十九年五月三十日屆至後即應返還系爭房屋之事實，則為被
    告所否認，並辯稱：原告二人尚未清償該借款債務，且該二年期間之約定僅限於
    收取租金之部分，其仍得繼續占有使用該房屋，更非無權占有等語，是本件所應
    審究者，厥為該協議書第一條關於二年期間限制之約定，是否謂二年期滿時，縱
    使原告尚未清償積欠之借款債務，被告即無繼續占有使用系爭房屋之權限。
三、按違章建築無法辦理所有權登記，但因其性質上屬於不動產，交易相對人未經辦
    理登記前雖不能取得所有權，惟仍不妨該違章建築得作為交易標的而使交易相對
    人受讓取得事實上之處分權。經查，依該協議書第一條約定，原告為抵償積欠被
    告之債務，同意將系爭未辦理保存登記房屋交由被告及訴外人林玉山占有、使用
    ，並同意被告尚得出租他人以收取租金，兩造對被告得就系爭房屋為收取租金之
    收益行為，係作為抵付原告得延緩清償前述借款之二年間，其等仍應繼續給付之
    借款利息一節且均不爭執，進而，就該第一條約款後段所稱收取租金期間為貳年
    之部分，觀諸文義上該二年期間限制僅記載於收取租金一事之後，且此與協議書
    第二條關於本件原告戊○○應先辦理繼承登記及向稅捐機關辦理納稅義務人名義
    變更為被告名義，俟乙方（即本件原告）清償債務後再回復乙方之約定意旨，係
    以原告未清償欠款前，該房屋之納稅義務人名義應變更為被告，二條款相互參照
    結果，就被告得使用收益該房屋權限之期間為何卻明顯不同，原告雖主張因系爭
    房屋屬違章建築，不能辦理所有權移轉登記，該第二條約款所指納稅義務人變更
    名義之行為並無任何意義云云，然以擬訂該協議書內容之證人蔡壽男係執業律師
    ，雖證人蔡壽男復陳稱對此變更名義之法律效果如何解讀不清楚，參諸第二條約
    款既以獨立列為一約款之方式，顯屬兩造締約時重要內容之一之情形，實難謂該
    變更名義之約定無任何意義；是以，如首揭說明，系爭房屋縱屬違章建築，其上
    之事實上處分權既仍得讓與被告，而該屬違章建築之房屋納稅名義人又係行政上
    認定房屋所有權人方式之一，參以第一條約款已約定將該房屋事實上之占有、使
    用、收益權能均讓與被告之效力下，應堪認該協議書第一、二條約款寓有原告清
    償借款債務前，系爭房屋之事實上處分權即歸被告取得，被告並得請求原告變更
    房屋之納稅名義人為被告之意。
四、至於被告取得事實上處分權之時間究係應依協議書第一條後段約款所指之二年期
    間，或如第二條所指尚須俟原告清償債務完畢以決之，依證人即當時擬定該協議
    書內容之律師蔡壽男所結證稱：第一條所約定二年期間是後來所加記，因原告有
    保證會在二年內設法清償借款，若屆期仍未清償時該如何處理，其已記不清楚，
    但依第一條之反面解釋，若乙方（即本件原告）未清償該筆債務前，該房屋應毋
    庸歸還等情，則第一條所加記二年期間之原因，僅係基於原告保證會在二年期間
    內清償借款之情形，二年期滿後原告仍未清償該筆借款債務時，參以該協議書訂
    立目的即在擔保被告對原告之借款債權，該第二條約定內容更無如第一條約款後
    段所指二年期間限制，且第一條之二年期間僅記載於被告得收取該房屋租金之下
    ，並未包括被告占有、使用該房屋之部分，自應認原告未清償該借款債務前，被
    告依該協議書約定仍得占有、使用系爭房屋，並不在該二年期間限制之範圍內，
    原告既不否認積欠被告之借款仍未清償，則原告主張依協議書約定，被告應於二
    年期滿時遷讓返還系爭房屋，或謂被告二年期滿後即為無權占有系爭房屋，應屬
    無據。另原告又稱被告已再就系爭房屋聲請強制執行，而被告不得聲請強制執行
    與其得使用系爭房屋之權利為對價關係，被告若聲請強制執行即不得再占有使用
    系爭房屋云云，已經被告否認二者有何對價關係，且姑不論原告對何以被告若聲
    請強制執行即發生不得再占有使用系爭房屋之效果，未為具體說明，縱使或謂因
    被告未依協議履行，原告得解除該協議契約而致被告無占有系爭房屋之正當權源
    ，依協議書第四條約款以被告僅在第一條所定二年期間內不得強制執行之內容，
    亦難認被告有何未依協議履行之情形，原告此部份主張，亦無可採。再原告聲請
    訊問證人劉運獅以證明被告有實際使用系爭房屋一事之部分，如前述，被告對此
    並不爭執，此自無調查之必要，附此敘明。
五、從而，原告基於協議書契約之法律關係及民法第七百六十七條規定，訴請被告應
    遷讓返還系爭房屋，為無理由，應予駁回；其假執行之聲請，亦因而失所依附，
    不應准許之。
六、本件事證已臻明確，兩造其餘主張及所提證據與本院上開論斷無涉或無違，不予
    贅述。
七、據上論結，本件原告之訴為無理由，依民事訴訟法第七十八條，判決如主文。
中      華      民      國    九十    年      五      月      四        日
                              臺灣臺中地方法院民事第一庭
~B法      官  林麗真
右為正本係照原本作成
如對本判決上訴，須於判決送達後二十日內向本院提出上訴狀
中      華      民      國    九十    年      五      月      四        日
~B法院書記官
~FO
附表：


司法院資訊處製作；財團法人民間司法改革基金會備份。
